臺灣花蓮地方法院刑事判決　　　　　　　　　　　　　八十九年度易緝字第一五號
　　公　訴　人　臺灣花蓮地方法院檢察署檢察官
　　被　　　告　丙○○
右列被告因詐欺案件，經檢察官提起公訴（八十七年度偵字第四二八六號），本院判
決如左：
    主  文
丙○○無罪。
    理  由
一、公訴意旨略以：被告丙○○意圖為自己不法之所有，於民國八十三年五月間，向
    告訴人甲○○佯稱欲投資「花蓮和平水泥專業區」開發工程，亟需新台幣（下同
    ）八百萬元做履約保證金，致使告訴人甲○○陷於錯誤而悉數交付，詎被告丙○○得款後，並未用以繳交工程履約保證金，經告訴人甲○○追償後，竟於八十四
    年（起訴書誤載為八十三年）六月三十日出具轉讓書，載稱願將其與光昇營造股
    份有限公司（下稱光昇公司）合作得標之和平水泥專業區「廢水管線」及「三百
    Ｔ水塔」工程所繳付之八百萬元履約保證金返還予告訴人甲○○，經屆期向光昇
    公司提示轉讓書，始知被告丙○○並未投資上開工程而受騙。因認被告丙○○涉
    犯刑法第三百三十九條第一項之詐欺取財罪嫌云云。
二、按犯罪事實應依證據認定之，無證據不得推定其犯罪事實。又不能證明被告犯罪
    者，應諭知無罪之判決。刑事訴訟法第一百五十四條、第三百零一條第一項分別
    定有明文。再按告訴人之告訴，係以使被告受刑事訴追為目的，是其陳述是否與
    事實相符，仍應調查其他證據以資審認（最高法院五十二年台上字第一三○○號
    判例參照）。又事實之認定，應憑證據，如未能發現相當證據，或證據不足以證
    明，自不能以推測或擬制之方法，為裁判基礎（最高法院四十年台上字第八六號
    判例參照）。再者，認定不利於被告之事實，須依積極證據，苟積極證據不足為
    不利於被告事實認定時，即應為有利於被告之認定，更不必有何有利之證據（最
    高法院三十年上字第八一六號判例）；而所謂「積極證據足以為不利被告事實之
    認定」係指據為訴訟上證明之全盤證據資料，在客觀上已達於通常一般之人均不
    致於有所懷疑，而得確信被告確曾犯罪之程度，若未達到此一程度，而有合理懷
    疑之存在時，即無從為有罪之認定（最高法院七十六年台上字第四九八六號判例
    ）。末按刑法第三百三十九條第一項詐欺罪之成立，以意圖為自己或第三人不法
    之所有，以詐術使人陷於錯誤，而將本人或第三人之物交付為要件。所謂以詐術
    使人交付，必須被詐欺人因其詐術而陷於錯誤，若其所用方法，不能認為詐術，
    亦不致使人陷於錯誤，即不構成該罪。最高法院四十六年台上字第二六Ｏ號著有
    判例可稽。
三、訊據被告丙○○堅決否認上開犯行，辯稱：「我否認有詐欺的犯意，這個工程一
    直到八十三年八、九月間才開始賣標單，所以不可能之前就拿錢當履約保證金，
    甲○○是我姊夫，於五十年就已認識他了。後來從七十六年起，開始有金錢的往
    來，都是我跟他借的，另外甲○○也有出錢參與投資，金錢往來頻繁，當時互信
    關係很好，並未開任何字據。後來因為我投資失敗，因而發生本案。我是有欠他
    錢，但並未騙他錢」、「這些錢是之前就向告訴人陸續借的，並非向告訴人借一
    筆八百萬元，我和告訴人之前就有金錢來往，我們的金錢都不分，我確實欠告訴
    人錢，支票是後來我快退票時，告訴人要求我補開給他做為證據，但寫轉讓書之
    目的是告訴人想要向我討這筆錢，但光昇公司負責人乙○○已攔標，為事出有名
    ，告訴人要我向乙○○索討此筆款」、「榮工處當時要我找廠商，所以我找了光
    昇公司及通正營造兩家，本來分配光昇公司要取得三百噸水塔及行政大樓，後來
    光昇公司取得廢水管線工程，但光昇公司說他是憑實力標到，所以不給我佣金」
    、「告訴人也知道我沒有取得佣金但告訴人的太太與乙○○的太太熟識，所以想
    由我出面寫轉讓書委託告訴人向乙○○支領佣金八百萬元」等語。公訴人認被告
    涉犯詐欺取財罪嫌，無非以告訴人甲○○之指述、轉讓書乙紙為論據，固非無見
    。然查：
  （一）被告丙○○向告訴人甲○○借款，嗣後分別於同年五月十三日開立面額一百
        萬元之支票，於同年七月十六日、七月二十一日各開立面額二百萬元支票，
        同年七月二十二日、八月三十日各開立面額一百五十萬元支票予告訴人，然
        支票經提示均以拒絕往來戶為由遭退票等情，此經被告所是認，並有支票、
        花蓮縣票據交換所影本各五份在卷可參，且被告對欠款乙節自始並未否認。
        且經本院向榮民工程股份有限公司（下簡稱榮民公司）、臺灣水泥公司和平
        分公司和平廠（台泥和平廠）函查，被告丙○○並未承包和平水泥專業區之
        工程，其中污水管線工程由光昇營造公司（下簡稱光昇公司）得標承作，三
        百噸水塔工程由正全營造公司承作，被告亦無購買標單之記錄，此有榮民公
        司九十年四月十六日（九十）榮工政字第六三二二號函及所附契約書、台泥
        和平廠九十年十一月十二日（九○）和泥工字第二九○九號函在卷可參，故
        堪認被告並未投標亦未標得上開工程。而告訴人甲○○雖堅稱被告丙○○係
        以欲投資「和平水泥專業區」之工程，需履約保證金為由，始向告訴人借款
        ，然被告另辯稱：該工程伊拿到後，轉讓給光昇公司及通正營造，伊為包工
        程之仲介，有約定佣金等詞，經核諸證人即光昇公司負責人乙○○在庭證稱
        ：其所標得之工程與丙○○無關聯，然被告曾向伊表示和平水泥專業區之工
        程，可以以議價方式給伊承包，因被告自稱與立委關係良好，但後來伊仍依
        正常程序標到該工程等語，次依榮民公司東和施工所九○Ｋ○二四一三九號
        備忘錄所附契約觀之，光昇公司及通正營造股份有限公司分別標得和平工業
        區排水二期工程、道路二期工程，此有該備忘錄及契約書影本在卷可參，是
        以上開得標廠商核與被告所辯其所仲介之廠商相符，且證人乙○○所言，亦
        可認被告於承包工程前，表明得以議價方式介紹光昇公司承包，而事後光昇
        公司確實得標，姑不論當時該工程發包之過程有無瑕疵？或者光昇公司有無
        經被告仲介始取得工程？然被告恐認光昇公司事後得以承包工程為其仲介之
        功勞，而欲獲取佣金，故被告於偵查中辯稱光昇公司承諾給予佣金所得，嗣
        因告訴人稱與光昇公司熟識，要被告出具轉讓書由告訴人逕向光昇公司索取
        等語，亦非事出無因，然因承包工程之仲介之佣金，非適法所得，故轉讓書
        亦無法如此標明。況除告訴人指述外，並無何證據證明被告係以給付履約保
        證金為由向告訴人借款，是以，雖被告於借款一年後始出具轉讓書予告訴人
        ，其上記載「與光昇營造合作得標．．．由本人繳付之履約金八百萬元」等
        語亦與實際所查證情節不符，然此乃借款後為擔保還款之表徵，尚未能遽認
        被告於借款之初，即以欲給付履約保證金為由，向告訴人借款，告訴人所述
        ，尚無憑據。又縱使被告向告訴人借款目的為給付履約保證金，最終與實際
        使用項目雖有不符，此應係借款時為週轉而自行分配使用資金方式，尚未能
        因所借之款項非用在當時借款告知之理由，即遽認有何詐欺犯意。
  （二）況查，告訴人係被告之姊夫，被告為告訴人之妻舅，雙方有親屬情誼，且告
        訴人於本院中自承：「被告在八十二年間就有跳票紀錄，我當時就曉得，因
        為我岳母拜託我幫助被告」（見本院卷第七三頁）。是以，告訴人於被告向
        其借款前即知被告有跳票紀錄，顯見其當時已明知被告之財力非佳，應已對
        還款與否之風險予以評估，告訴人仍基於親戚間之信任關係同意借款，故尚
        難認被告對告訴人有何施用詐術之行為。
  （三）又告訴人於花蓮區中小企業銀行（花蓮中小企銀）、花蓮市第二信用合作社
        （下簡稱花蓮二信）開立之支票存款帳戶，其中亦有多張支票係經告訴人同
        意後由被告開立，告訴人對此亦陳稱：「花蓮二信的支票有一部份借給被告
        使用。花蓮中小企銀的支票也有交給被告使用。二信的部分我有借他開一千
        多萬元的支票，但這是本件案發之後的事」（見本院卷第二一一頁）。並有
        花蓮中小企銀九十年十月十九日（九○）蓮銀營字第一三○一號函及所附之
        支票影本、花蓮二信九十年十一月七日花二信發字第一四二二號函及所附之
        編號六、七、十一、十三、十七、十八、十九之支票在卷可參（見本院卷第
        八三頁至八五頁、第一二三頁至第一二四頁），故告訴人若確實遭被告欺騙
        ，豈會於斯時仍同意被告使用告訴人之支票，甚至於被告書立轉讓書予告訴
        人，告訴人仍求償未果後，又同意被告使用其票據？況且若告訴人自認遭被
        告詐欺，為何遲至八十七年間始提出告訴？又本件除轉讓書及共計八百萬元
        之支票影本及告訴人之指述外，均無其他憑據。其中轉讓書及支票亦僅能證
        明被告事後為達還款目的而開立之證明，未能證明被告對告訴人施用詐術，
        另告訴人之指訴亦有上述諸多疑點，故其公訴人認被告有詐欺犯行等詞，尚
        嫌無據。
四、綜上所述，告訴人借款予被告時既然明知其經濟條件，復基於對親屬間之信任而
    同意借款，況被告與告訴人間於本件案發前後亦均有資金借貸，往來頻繁，堪認
    其對被告之資力、信用條件已有一定程度之評估，本件尚無證據證明被告對告訴
    人有施用何詐術。被告應係一時經濟狀況不佳而無法如期還款，其所為尚與詐欺
    罪須以詐術使人陷於錯誤而交付財物之構成要件有別。本件僅為民事糾紛，宜循
    民事之途徑加以解決。此外，復查無其他證據，證明被告確有何詐欺犯行，揆諸
    首揭說明，既無積極證據足證被告犯罪，依法應諭知無罪之判決。
據上論斷，應依刑事訴訟法第三百零一條第一項，判決如主文。
本案經檢察官吳毓靈到庭執行職務。
中      華      民      國    九十一    年      九      月     三十     日
                              臺灣花蓮地方法院刑事庭
                                  法  官  鄭  培  麗
右正本證明與原本無異。
如對本判決不服，應於送達後十日內，向本院提出上訴狀。（應抄附繕本）告訴人或
被害人如對於本判決不服者，應具備理由請求檢察官上訴，其上訴期間之計算係以檢
察官收受判決正本之日期為準。
                                  法院書記官
中      華      民      國    九十一    年      十      月      三      日
